【裁判字號】    89,上更(三),187
【裁判日期】    891219
【裁判案由】    返還贈與物
【裁判全文】
臺灣高等法院民事判決    八十九年度上更(三)字第一八七號
    上  訴  人  乙○○
    訴訟代理人  吳正順律師
    被 上訴 人  甲○○      住台北市○○路○段六號七樓
    訴訟代理人  余銀德律師
右當事人間請求返還贈與物事件，上訴人對於中華民國八十三年十月十一日台灣士林
地方法院八十三年度重訴字第一七四號第一審判決提起上訴，經判決後，由最高法院
第三次發回更審，本院判決如左：
    主      文
上訴駁回。
第二審及發回前第三審訴訟費用由上訴人負擔。
    事      實
甲、上訴人方面：
一、聲明：
  (一)原判決廢棄。
  (二)被上訴人應將坐落台中市○○區○○段二二九九地號建地、面積三千六百七十四
    平方公尺所有權應有部分一萬分之五十二，及其地上建物即建號四三九○號、門
    牌號碼台中市○○區○○路二五三巷四十七號十二樓之二房屋所有權全部，暨建
    號四四○一號、門牌號碼台中市○○區○○路二五三巷三十一號地下二層所有權
    應有部分一萬分之一○一（下稱台中逢甲房地）移轉登記與上訴人。
二、陳述：除與原判決及前審判決記載相同者，茲引用之外，補稱略以：
  (一)關於台中逢甲房地，雖然以被上訴人名義簽訂買賣契約，但自買賣契約之簽訂，
    買賣價款之繳納，所有權移轉至房屋之點交止，均由上訴人出面與出賣人景國建
    設股份有限公司（下稱景國公司）辦理，全部價款及辦理所有權移轉所需稅費，
    均由上訴人簽發支票，逕行給付出賣人。被上訴人對於上訴人此項主張，歷審陳
    述之法律關係前後不一致，亦未能舉證反駁，可認其抗辯，並不可採。
  (二)按假扣押程序為保全債權之程序，關於其聲請狀所載之理由，對請求給付之訴之
    本訴訴訟上，未必有確定其事實關係之效用，上訴人在本件訴訟前，於假扣押程
    序上，以上訴人購買台中逢甲房地所付出之價金及稅金金額，係上訴人對被上訴
    人所具有之債權金額，而就台中逢甲房地實施假扣押，同樣得以確保上訴人索回
    台中逢甲房地之債權，故不得僅依保全程序上所採確保債權之方法，認定上訴人
    所贈與之物為金錢，而非台中逢甲房地。
  (三)上訴人購買台中逢甲房地所付出之價金及稅金，全部由上訴人依買賣契約約定，
    以上訴人為發票人之支票六張逕付景國公司，未曾分文給付被上訴人，該六張支
    票亦無被上訴人之背書，故兩造間無從成立金錢之贈與關係，上訴人基於此項事
    實主張台中逢甲房地，係由上訴人付款購買，因購買之目的，在於贈與被上訴人
    ，故在買賣契約上逕行指定受贈之被上訴人為買受人，以利所有權之逕行移轉予
    被上訴人，對此，被上訴人仍否定任何贈與關係之存在，主張上訴人對景國公司
    給付之全部款項為代償性質，但關於其所主張之代償關係如何發生，雙方代償約
    定事項如何等，均未舉証以實其說，被上訴人對有利於己之主張，未盡舉証責任
    ，其主張殊不可採。上訴人對於被上訴人贈與之物為台中逢甲房地而非給付景國
    公司之款項。
  (四)上訴人贈與被上訴人買賣標的物交付請求權及所有權移轉登記請求權予被上訴人
    之行為係發生於出賣人之間簽訂買賣契約，指定被上訴人為契約上買受人之時，
    因上訴人於簽約時，對於出賣人已給付訂金新台幣（下同）二十萬元及簽約金七
    十萬元，在契約有效成立後，因上訴人依約對出賣人給付價金將發生上開請求權
    ，在簽訂契約時，以指定契約上買受人為上訴人之方法，將此等請求權無償給予
    被上訴人，要無不可。
  (五)依上訴人所提之各項證物及其他證人之證詞，足證上訴人係因與被上訴人間婚約
    關係而為贈與之事實。依被上訴人之主張，雖前後不一，然其中亦有自認為金錢
    贈與，如非因婚約而贈與，上訴人何故對被上訴人為價值近五百萬元之贈與行為
    。
  (六)被上訴人主張上述款項之給付為代償，不足以證明台中逢甲房地係上訴人贈與之
    物，關於代償關係之存在及原因，被上訴人未舉證以實其說。
乙、被上訴人方面
一、聲明：
  (一)上訴駁回。
  (二)如受不利之判決，願供擔保請准免為假執行。
二、陳述：除與原判決及前審判決記載相同者，茲引用之外，補稱略以：
  (一)本件上訴人並無贈與被上訴人購買台中逢甲房地價金之意思表示，被上訴人亦無
    受贈價金之意思表示，難認被上訴人購買台中逢甲房地之價金係因兩造訂定婚約
    ，由上訴人贈與被上訴人者。
  (二)上訴人與景國公司間並未簽訂買賣契約，景國公司與被上訴人間所簽訂之買賣，
    亦無「指定」被上訴人為契約上買受人之記載，係以被上訴人為買受人，此除有
    證人錢佩玲之證詞外，並有卷附買賣契約足證，上訴人稱其與出賣人間簽訂買賣
    契約時，以指定被上訴人為契約上買受人云云，並非實在。從而上訴人主張：在
    契約有效成立後，因上訴人依約對出賣人給付價金將發生上開請求權，在簽訂契
    約時，以指訂契約上買受人為被上訴人之方法，將此等請求權無償給與被上訴人
    ，要無不可云云，並無法律根據，且未能舉證以實其說，其主張尚非可採。
  (三)本件上訴人返還被上訴人五百萬元，依上訴人所陳除二、三百萬元外（究係何二
    、三百萬元，上訴人始終未舉證證明），餘當作解除婚約之贍養費，但依被上訴
    人之認知全部係返還借款（被上訴人在鈞院第一次前審八十四年度重上字第三○
    號事件已提出上訴人向被上訴人借款四百三十萬四千元，另被上訴人支付上訴人
    全家日常生活費用七十七萬一千元，合計為五百零七萬五千元之證據），彼此認
    知歧異，意思表示並不一致，兩造間無解除婚約之法效意思，婚約尚未解除。
  (四)最高法院發回更審之三次判決，均係判決廢棄原判決，發回台灣高等法院，並未
    認定兩造婚約業已合法解除，上訴人稱：  鈞院三次審判之結果均認定兩造婚約
    業已合法解除，且亦經最高法院肯定云云，尚非實在。
    理      由
一、上訴人起訴主張：伊因於八十二年三月三十日與被上訴人訂定婚約，乃出資於同
    年二月二十一日以被上訴人名義購買台中逢甲房地，並於同年六月九日以上訴人
    名義向訴外人張秀政、鴻禧開發股份有限公司（下稱鴻禧公司）訂購鴻禧大溪山
    莊ＣＳ區編號一○Ｆ預售屋及基地（下稱大溪山莊房地）贈與上訴人。嗣於八十
    三年五月間，兩造同意以伊分別給付被上訴人及被上訴人之父郭奇峰依次五百萬
    元及一百萬元，被上訴人將上開贈與物返還伊為條件，合意解除婚約，伊並如數
    開立支票給付被上訴人，詎被上訴人於收受上述金額後，竟拒不將系爭贈與物返
    還，依民法第九百七十九條之一規定，伊自得請求被上訴人返還系爭贈與物等情
    。爰求為命被上訴人將台中逢甲房地所有權移轉登記予上訴人，及協同上訴人向
    張秀政、鴻禧公司辦理將大溪山莊房地買賣契約之買方當事人名義變更為上訴人
    （大溪山莊房地部分，原審為上訴人敗訴之判決，被上訴人上訴後，嗣於本審撤
    回上訴，此部分已告確定），至上訴人於本審另主張基於借貸之法律關係，備位
    聲明請求被上訴人給付四百九十八萬零七元及自八十二年六月一日起至清償日止
    ，按週年利率百分之五計算之利息部分，已由本院另以裁定駁回。被上訴人則以
    ：台中逢甲房地係伊所購，非上訴人因訂婚所為之贈與，且兩造婚約亦未合意解
    除，上訴人給付伊支票係償還伊及伊父之借款債務等語，資為抗辯。
二、上訴人主張：兩造於八十二年三月三十日訂定婚約之事實，為被上訴人所不爭執
    （見原審卷第三八頁背面），自堪信為真實。
三、上訴人又主張：伊與被上訴人間之婚約已於八十三年五月間合意解除，伊並給付
    被上訴人五百萬元及被上訴人之父一百萬元作為解除婚約之條件等語，然此為被
    上訴人所否認，並以前開情詞置辯，經查：
  (一)按婚約之解除，在民法上並無形式要件之規定，在習俗上亦無一定形式。查上訴
    人於八十三年五月十日致被上訴人之信函第二段載明：「．．．．事實上彼此往
    來帳只有約二至三百萬元間，妳（指被上訴人）說帳目放置於妳的舊公司，既然
    妳在電話中都說不夠，那五百萬就夠了吧！其餘就照妳所說當做『解除婚約』及
    妳所說的『贍養費』好了．．．．」（見原審卷第四二頁、本院八十四年度重上
    字第三○號卷第二九頁），上訴人於該信函中已明確提及「解除婚約」及「贍養
    費」等事宜，且綜觀前後文並依解釋意思表示應探求當事人真意之原則，上訴人
    確係以給付被上訴人五百萬元及被上訴人之父一百萬元，作為與被上訴人解除婚
    約之條件，而上訴人又確已依該信函內容簽發八十三年五月十二日期，面額各為
    五百萬元及一百萬元之支票二紙交由被上訴人兌領完畢，此為被上訴人所不否認
    ，並有各該支票影本及台灣銀行客戶往來明細查詢單附卷可稽（見原審卷第二三
    、二四頁）。上訴人既以給付被上訴人五百萬元及被上訴人之父一百萬元作為解
    除兩造間婚約之條件，而被上訴人並未為任何反對之意思表示，且已如數兌領各
    該支票全數之金額，則兩造間之婚約關係顯已因雙方之意思表示合致而解除。
  (二)被上訴人雖抗辯：伊代上訴人支付其家庭生活費七十七萬一千元及上訴人向伊借
    款四百三十萬四千元，上訴人共計積欠伊五百零七萬五千元未償云云（見本院八
    十八年度重上更(二)字第九七號卷第七一頁），並提出世華聯合商業銀行匯出匯款
    用紙、收入傳票、支票存根、被上訴人在世華聯合商業銀行及台灣省合作金庫之
    活期儲蓄存款存摺等為証（見本院八十四年度重上字第三○號卷第六五至八五頁
    ），惟為上訴人所否認，且經核閱被上訴人所提出之世華聯合商業銀行八十二年
    一月二十八日匯出匯款用紙，該一百萬元匯款係支付予訴外人黃俊卿，而非上訴
    人（見本院八十四年度重上字第三○號卷六五頁），尚難認係借與上訴人；又被
    上訴人在世華聯合商業銀行及台灣省合作金庫之活期儲蓄存款存摺固有提領款項
    之記錄，惟此僅能證明被上訴人有提領款項而已，並不足據為証明其所提領之款
    項即係借與上訴人；而上訴人子女之生活費及媬姆費等均係由上訴人所支付之事
    實，業據證人黃林申申、鄭惠娥、林麗娟到場分別證述屬實（見本院八十四年度
    重上字第三○號卷第二一四、二二七、二二八頁）；另上訴人於八十二年十二月
    二十一日購買高爾夫球具所花費之四萬元，亦係由上訴人所支付，復有上訴人執
    有之估價單可按（見本院八十四年度重上字第三○號卷第一一三頁）；此外，被
    上訴人又始終不能証明兩造間有何債權債務關係存在，被上訴人上開抗辯，殊不
    足取。
  (三)被上訴人又抗辯：上訴人向伊父郭奇峰借款一百萬元，並簽發八十三年十月五日
    期面額一百萬元之支票交與郭奇峰云云，惟上訴人主張該支票係談解除婚約時，
    應被上訴人之要求所簽發，嗣再談解除婚約時，因被上訴人認兌現日期太長，才
    改簽發八十三年五月十二日期面額各為五百萬元及一百萬元之支票等語。經查，
    被上訴人就該一百萬元之支票係屬借款，先係辯稱：「上訴人乙○○於八十二年
    十月五日簽發台灣銀行民權分行票號ＡＢ0000000號，面額一百萬元支票
    一紙向被上訴人之父親郭奇峰調同額之現金」云云（見本院八十四年度重上字第
    三○號卷第四六頁背面），然查上訴人係於八十三年一月十三日始向上開銀行領
    用該支票簿，有台灣銀行民權分行所出具之證明書在卷參（見本院八十四年度重
    上字第三○號卷第一一二頁），則上訴人何能於八十二年十月五日，簽發該支票
    向郭奇峰調現？被上訴人嗣後又改稱：「上訴人向郭奇峰借款一百萬元，此有上
    訴人簽發之台灣銀行民權分行八十三年十月五日期面額一百萬元之ＡＢ0000
    000支票一紙」云云（見本院八十四年度重上字第三○號卷第一二八頁背面）
    ；又再改稱：「上訴人乙○○於八十二年十月五日向被上訴人父親郭奇峰借款一
    百萬元，先扣除一年利息八萬五千元（年息百分之八．五），嗣可能在八十三年
    一月以後簽發同額之台灣銀行民權分行八十三年十月五日期，票號ＡＢ0000
    000號遠期支票一紙交付郭奇峰，作為屆期全額清償之憑據」云云（見本院八
    十四年度重上字第三○號卷第一七七頁背面、第一七八頁），其陳述前後不一，
    實值存疑。另查，被上訴人亦自承郭奇峰係將該款項匯入被上訴人在世華聯合商
    業銀行東門分行三二五０─八０二─二五二０號帳戶內（見本院八十四年度重上
    字第三○號卷第四六頁背面），而非匯與上訴人，尤難據為証明郭奇峰有借款一
    百萬元予上訴人；再者，被上訴人所稱之一百萬元匯款日期（即八十二年十月五
    日），上訴人尚未領用上開支票，上訴人豈有遲至三個月後，於領用該支票簿後
    ，始簽發上開支票交與被上訴人或其父郭奇峰之理？是被上訴人抗辯，上訴人向
    郭奇峰借款一百萬元，上訴人簽發面額各為五百萬元及一百萬元之支票交伊兌領
    ，係清償伊及郭奇峰之債務，而非因解除兩造間婚約所為之給付云云，均不足取
    。
四、上訴人另主張：台中逢甲房地，係伊與被上訴人訂婚約所為之贈與，房地買賣價
    金及相關稅賦均由伊繳納云云。被上訴人則抗辯：台中逢甲房地為伊與上訴人訂
    定婚約前所購，並非上訴人因婚約所贈與，且上訴人簽發六張支票共計四百九十
    八萬九百零七元交付景國公司人員，該六張支票上並無伊之背書，伊亦未曾受領
    支票上款項，自無上訴人贈與伊金錢可言等語。查上訴人主張購買台中逢甲房地
    之金額由其出資之事實，業據提出支出明細表、其所簽發之六張支票影本為證（
    見原審卷第二一頁、第七○頁、本院八十五年度重上更(一)字第九二號卷第六一至
    六二頁、本院八十九年度上更(三)字第一八七號卷第三五至三六頁），核與證人錢
    佩玲於本院更二審之證詞「．．．．簽約後的分期款由上訴人一次開票付清，．
    ．．．，系爭房屋價金及一切稅款均由上訴人支付，．．．．」（見本院八十八
    年度上更(二)字第九七號卷第三九頁背面）相符，而被上訴人之訴訟代理人，亦承
    認上開六張支票為支付台中逢甲房地之價款（見本審卷第四一頁），堪認上訴人
    主張購屋費用及稅款由其支付為真正。又上訴人之母親黃林申申於本院更一審證
    稱：「買台中房子時，乙○○（上訴人）即有說訂婚後，房子要給甲○○，他們
    訂婚前即有說要房子給甲○○（被上訴人）」（見本院八十五年度重上更(一)字第
    九二號卷第一一二頁），台中逢甲房地係於訂婚之前之八十二年二月二十一日簽
    約，在八十二年三月三十日訂婚後，分別於同年四月二十九日、五月十三日完成
    過戶交屋手續，由整個購買之時程及房地價款均由上訴人支付觀之，足證上訴人
    購買台中逢甲房地係作為與被上訴人訂婚之贈與。至於證人郭奇峰（即被上訴人
    之父）雖證稱：「據我所知，鴻禧、台中逢甲路之房子均由甲○○買的，錢也是
    我女兒出的」云云（見本院八十五年度重上更(一)字第九二號卷第五二頁背面、第
    五三頁），惟被上訴人未能提出由其付款及資金來源等，已有可議，且郭奇峰係
    被上訴人之父，其證詞恐有偏頗，難以遽採。次查，系爭台中逢甲房地，係以上
    訴人為買受人與出賣人訂立買賣契約，並由出賣人將該房地所有權移轉登記與上
    訴人，業據證人錢佩玲於本院更二審結證屬實（見本院八十八年度上更(二)字第九
    七號卷第三九頁背面），並有被上訴人所提出之景國公司收據、通知書、統一發
    票、購屋臨時證明書在卷可憑（見原審卷第四四至四六頁、本院八十五年度重上
    更(一)字第九二號卷第三八頁），復為兩造所不爭執，參諸上訴人於八十三年六月
    十日以被上訴人欠其債務為由聲請假扣押時，陳稱：「因訂婚而為贈與者，婚約
    無效、解除或撤銷時，當事人之一方，得請求他方返還贈與物」，其自得請求債
    務人（即被上訴人）返還其所受贈之一千四百八十七萬元，並經原法院裁定准許
    上訴人供擔保後，得對被上訴人之財產於四百九十八萬零九百零七元（即台中逢
    甲房地價款）之範圍內為假扣押（見本院八十五年度重上更(一)字第九二號卷第八
    七、八八頁），且被上訴人於本院前審亦自承台中逢甲房地購屋價款係上訴人所
    贈與（見本院八十四年度重上字第三○號卷第三三頁），顯見上訴人所贈與被上
    訴人者，為購買台中逢甲房地之價款，而非台中逢甲房地。上訴人主張：台中逢
    甲房地，係伊與被上訴人訂婚約所為之贈與，及被上訴人抗辯：台中逢甲房地為
    伊與上訴人訂定婚約前所購，並非因上訴人婚約所贈與，且上訴人亦無贈與伊金
    錢，均不可採。至被上訴人再抗辯：兩造所成立為代償關係，非上訴人所稱之贈
    與關係云云。惟關於兩造間之金錢往來，業如上開說明，被上訴人所提之證物，
    既無法證明上訴人有積欠被上訴人債務之事實，而被上訴人未再有其他證據證明
    上訴人支出系爭房屋之價金，係為代償所欠之款項，則兩造間並無代償關係成立
    之餘地。
五、綜上所述，上訴人主張：兩造間之婚約，已因雙方意思表示合致而解除，為可採
    ；惟其主張：台中逢甲房地，係伊與被上訴人訂婚約所為之贈與，為不可採。末
    按「因訂婚而為贈與者，婚約無效、解除或撤銷時，當事人之一方，得請求他方
    返還贈與物」，固為民法第九百七十九條之一所明定。惟查上訴人所贈與被上訴
    人者，為購買台中逢甲房地之價款，而非台中逢甲房地，已詳如前述，從而上訴
    人於兩造婚約解除後，本於民法第九百七十九條之一之規定，請求被上訴人將台
    中逢甲房地所有權移轉登記予上訴人，為無理由，不應准許。其假執行之聲請亦
    失所依附，應併予駁回。是則原審為上訴人敗訴之判決，並駁回其假執行之聲請
    ，理由雖有不同，惟結論並無二致，仍屬應予維持。上訴意旨指摘原判決不當，
    求予廢棄改判，為無理由，應予駁回。
六、本件事證已臻明確，兩造其餘主張陳述及所提之證據，經審酌後認並不影響判決
    結果，爰不一一贅述，附此敘明。
據上論結，本件上訴為無理由，爰為判決如主文。
中      華      民      國    八十九    年     十二     月      十九    日
                              臺灣高等法院民事第十庭
                                        審判長法  官  林  敬  修
                                              法  官  劉  勝  吉
                                              法  官  黃  騰  耀
右正本係照原本作成。
如不服本判決，應於收受送達後二十日內向本院提出上訴書狀，其未表明上訴理由者
，應於提出上訴後二十日內向本院補提理由書狀（均須按他造當事人之人數附繕本）
上訴時應提出委任律師或具有律師資格之人之委任狀；委任有律師資格者，另應附具
律師及格證書及釋明委任人與受任人有民事訴訟法第四百六十六條之一第一項但書或
第二項（詳附註）所定關係之釋明文書影本。
中      華      民      國    八十九    年    十二      月      二十一  日
                                              書記官  楊  麗  雪
附註：
民事訴訟法第四百六十六條之一（第一項、第二項）：
對於第二審判決上訴，上訴人應委任律師為訴訟代理人。但上訴人或其法定代理人具
有律師資格者，不在此限。
上訴人之配偶、三親等內之血親、二親等內之姻親，或上訴人為法人、中央或地方機
關時，其所屬專任人員具有律師資格並經法院認為適當者，亦得為第三審訴訟代理人
。


司法院資訊處製作；財團法人民間司法改革基金會備份。
